臺灣高等法院高雄分院民事判決
111年度家再字第5號
再審原告    黃能崇  
訴訟代理人  邵允亮律師
再審被告    乙○○  
兼  法  定
代  理  人  甲○○  
上列當事人間請求否認子女事件，再審原告對於民國111年4月25
日本院110年度家上字第69號確定判決提起再審，本院判決如下
：
    主      文
再審之訴駁回。
再審訴訟費用由再審原告負擔。
    事實及理由
一、按再審之訴，應於30日之不變期間內提起；前項期間，自判
    決確定時起算，判決於送達前確定者，自送達時起算；其再
    審之理由知悉在後者，自知悉時起算，民事訴訟法第500 條
    第1 項、第2 項定有明文。查兩造前因否認子女事件（下稱
    前訴訟程序），經本院於民國111 年4月20日以110 年度家
    上字第69號判決（下稱原確定判決）駁回再審原告上訴及追
    加之訴，該判決書並於同年4月25日送達再審原告，未據再
    審原告上訴，原確定判決於同年5月15日上訴期滿確定等情
    ，業經本院調取前訴訟程序卷宗核閱無訛（見前訴訟程序二
    審電子卷第195-200、203頁）。再審原告於同年6 月13日提
    起本件再審之訴，有本院收文戳印蓋於再審起訴書狀可查（
    見本院卷第5頁），尚未逾30日之不變期間，程序上自屬合
    法，先予敘明。
二、再審意旨略以：
　㈠民法第1063條第3項中之2年除斥期間，依文義、歷史或體系
    解釋等釋義方法探求後，均應解為以「確知子女與夫未具有
    血緣關係」，亦即「須迨夫或妻客觀上能證明該子女非妻自
    夫受胎」為除斥期間起算時點。原確定判決認應以提起訴訟
    之一方「主觀」知悉時起算，而稱再審原告「虛增法無明文
    之要件」，顯有民事訴訟法第496條第1項第1款之適用法規
    顯有錯誤之情事。
　㈡又依現行法院組織法第57條之1第1、2項規定，未經選編為判
    例之最高法院裁判與未經停止適用之最高法院判例於效力上
    實屬一致，是以所謂適用法規顯有錯誤所包含之態樣之一，
    即「與現尚有效之判例顯有違反」，該「判例」之解釋應包
    括未經編選為判例之最高法院裁判，而原確定判決與最高法
    院102年度台上字第1517號民事判決認定意旨相違，而有適
    用法規顯有錯誤情事。
　㈢民法第1063條第1項關於「在婚姻關係存續中者」之解釋應採
    目的性限縮解釋，將夫妻並未同居、未有性行為關係之外觀
    上顯然事實，排除在外。前訴訟程序中再審被告甲○○既已明
    確表示再審被告乙○○受胎期間與再審原告未有發生性行為，
    則本件即存有未有性行為關係之外觀上顯然事實，故再審被
    告乙○○自不受民法第1063條第1項之婚生推定，原確定判決
    認本件依民法第1063條第1項規定，推定再審被告乙○○為再
    審原告之婚生子女，並以再審原告既已罹於同條第3項之2年
    除斥期間，而不許再審原告提起否認子女之訴，自屬適用法
    規顯然不合於法律之規定。
　㈣依上，原判決有上開適用法規顯有錯誤之再審事由存在，爰
    依民事訴訟法第496條第1項第1款規定，提起再審之訴，並
    聲明：⒈原確定判決廢棄；⒉確認再審被告乙○○非再審被告甲
    ○○自再審原告受胎所生之婚生子女。
三、按「再審之訴，顯無再審理由者，得不經言詞辯論，以判決
    駁回之」，民事訴訟法第502 條第2 項定有明文。所謂顯無
    再審理由，係指就再審原告所主張之再審原因，無須另經調
    查辯論，即可判定其不足以動搖原確定判決所為判斷結果而
    言，故同一待證事項如在前訴訟程序中業已調查明確，且經
    受訴法院根據該項調查結果達成實體上之法律判斷，縱令就
    該待證事項另有其他未經斟酌之證據方法，亦不容當事人執
    是提起再審之訴，求依再審程序更為無益之調查，先予敘明
    。次按民事訴訟法第496條第1項第1款所謂適用法規顯有錯
    誤，係指確定判決所適用之法規顯然不合於法律規定，或與
    司法院現尚有效及大法官會議之解釋顯有違反，或消極的不
    適用法規，顯然影響裁判者而言，不包括判決理由矛盾、理
    由不備、取捨證據失當、調查證據欠週、漏未斟酌證據、認
    定事實錯誤及在學說上諸說併存致發生法律上見解歧異等情
    形在內（最高法院101年度台再字第15號判決意旨參照）。
四、經查：
　㈠按從子女出生日回溯第181日起至第302日止，為受胎期間。
    妻之受胎，係在婚姻關係存續中者，推定其所生子女為婚生
    子女。前項推定，夫妻之一方或子女能證明子女非為婚生子
    女者，得提起否認之訴。前項否認之訴，夫妻之一方自知悉
    該子女非為婚生子女，或子女自知悉其非為婚生子女之時起
    2年內為之，96年5月23日修正之民法第1062條第1項、第106
    3條第1項、第2項、第3項前段分別定有明文。而婚生推定制
    度，旨在確保子女地位安定、成長安全而承認之制度，以避
    免使無辜之子女負擔因非婚生而致之社會及法律上之不利益
    。惟真實之父子身分關係，涉及父母子女之身分權及人格權
    ，故於上開推定與真實不符時，得提起否認之訴。再者，民
    法親屬編施行法為因應民法第1063條第2項於96年5月23日之
    修正，於第8條之1增訂：「夫妻已逾中華民國96年5月4日修
    正前之民法第1063條第2項規定所定期間，而不得提起否認
    之訴者，得於修正施行後2年內提起之。」考其立法旨趣，
    固在使對於修正前因規定「於知悉子女出生之日起，1年內
    為之」，且於當時已知悉該子女非為婚生子女，本不得提起
    否認子女之訴者，仍得依修正後放寬為「自知悉該子女非為
    婚生子女之時起2年內為之」之規定，延至修正施行後2年內
    提起之，以資兼顧。另民法第1063條原條文第2項但書規定
    ，夫或妻提起否認之訴，應於知悉「子女出生之日起一年內
    」為之。因其期間過短，且常有知悉子女出生但不知非為婚
    生子女之情形，致實務上迭造成期間已屆滿，不能提起否認
    之訴，而產生生父無法認領之情形，爰將原條文第2項但書
    所定「知悉子女『出生』之日起『一年』內」修正放寬為「知悉
    該子女『非為婚生子女』時起『二年』內為之」，以期取得血統
    真實與身分安定間之平衡。
　㈡原確定判決以再審原告與訴外人黃梅芳、嬤（按指甲○○之母
    黃○容）及再審被告甲○○之錄音譯文（即A、B、C譯文），參
    以黃梅芳證述、再審被告甲○○之陳述，及經比對再審原告與
    江馥名間Line對話綜合判斷，認定再審原告至遲應係於94年
    11月7日再審被告乙○○出生時，即已知悉其非再審被告乙○○
    生父，並以否認子女訴訟，有其公益性，關於2年除斥期間
    ，係以提起訴訟之一方「主觀」知悉時起算，認再審原告主
    張應以「能證明子女為非婚生子女」始為知悉之主張，難以
    維護血統真實與身分安定間之平衡，且虛增法無明文之要件
    ，認定再審原告依民法親屬編施行法第8條之1規定，顯逾民
    法第1063條於96年5月23日修正施行後之2年除斥期間而駁回
    其上訴及追加之訴，依法尚無違誤。蓋民法第1063條第2項
    規定，旨在規範同條第1項之推定效力，得提出反證並提起
    否認之訴推翻法律上之婚生性，以確定真實血統關係，保障
    子女之利益；惟為兼顧身分關係之安定性，乃於同條第3項
    為除斥期間之規範，並明確規範自提起訴訟之一方知悉受婚
    生推定之子女為非婚生時起算，並未以同條第2項之「能證
    明子女為非婚生子女」，作為除斥期間之起算時點要件，再
    審原告之主張增加法無明文之要件，自有違誤。又親子鑑定
    固可為再審原告知悉與再與被告乙○○間是否有真實血緣關係
    之證明方法，惟並非唯一之方法，原確定判決已就上開事證
    綜合判斷後客觀審認再審原告知悉再審被告乙○○非其婚生子
    女之時點，再審原告徒以其於108年8月31日收受親子鑑定報
    告時始可為其知悉時點並起算除斥期間，指摘原確定判決有
    民事訴訟法第496條第1項第1款之適用法規顯有錯誤之情事
    ，並無理由。
　㈢又108年1月4日修正公布之法院組織法，業已刪除第57條，並
    增訂第57條之1，其中第1、2項規定：「最高法院於中華民
    國一百零七年十二月七日本法修正施行前依法選編之判例，
    若無裁判全文可資查考者，應停止適用。未經前項規定停止
    適用之判例，其效力與未經選編為判例之最高法院裁判相同
    」，即不再具有通案之法規範效力，判決與之違反已不構成
    適用法規顯有錯誤之情事，而與原未經編選為判例之最高法
    院裁判意旨違反本即非構成適用法規顯有錯誤事由一致。再
    審原告以原確定判決與前未曾編選為判例之最高法院102年
    度台上字第1517號民事判決認定意旨相違為由，主張有適用
    法規顯有錯誤情事，容有誤解，不足採信。
　㈣至再審原告另主張民法第1063條第1項關於「在婚姻關係存續
    中者」之解釋應採目的性限縮解釋，將夫妻並未同居、未有
    性行為關係之外觀上顯然事實，排除在外，而認原確定判決
    依民法第1063條第1項規定，推定再審被告乙○○為再審原告
    之婚生子女適用法規顯有錯誤云云，其主張核已明顯違反民
    法第1063條第1項關於婚生子女之定義，雖引用臺灣高等法
    院臺南分院91年度家上字第1號民事判決之法律意見，惟該
    個案見解並不具拘束力，亦未能充分敘明該法條文義有何太
    過寬濫偏離法規範意旨隱藏漏洞，而需為目的性限縮解釋之
    正當性，再審原告以此指摘原確定判決適用法規顯有錯誤，
    亦屬無據。
五、綜上所述，原確定判決並無民事訴訟法第496 條第1 項第1
    款適用法規顯有錯誤之再審事由，再審原告提起本件再審之
    訴，顯無理由，爰依民事訴訟法第502 條第2 項之規定，不
    經言詞辯論，逕予判決駁回。
六、據上論結，本件再審之訴為顯無理由，判決如主文。
中　　華　　民　　國　　111 　年　　8 　　月　　3 　　日
                            家事法庭   
                                審判長法　官  甯  馨
　　　　　　　　　　　　　　　　　　　法　官  何悅芳
　　　　　　　　　　　　　　　　　　　法　官  林雅莉
以上正本證明與原本無異。
如對本判決上訴，須於判決送達後20日內向本院提出上訴狀，其
未表明上訴理由者，應於上訴後20日內向本院提出上訴理由書（
均須按他造當事人之人數附繕本）。上訴時應提出委任律師或具
有律師資格之人之委任狀，並依附註條文規定辦理。如委任律師
提起上訴者，應一併繳納上訴審裁判費。
中　　華　　民　　國　　111 　年　　8 　　月　　3 　　日
                                      書記官  陳雅芳
附註：
民事訴訟法第466條之1：
對於第二審判決上訴，上訴人應委任律師為訴訟代理人，但上訴
人或其法定代理人具有律師資格者，不在此限。
上訴人之配偶、三親等內之血親、二親等內之姻親，或上訴人為
法人、中央或地方機關時，其所屬專任人員具有律師資格並經法
院認適當者，亦得為第三審訴訟代理人。
第1項但書及第2項情形，應於提起上訴或委任時釋明之。